臺灣臺中地方法院民事判決　　九十三年度簡上字第一八九號
　　上　訴　人　　志禹交通股份有限公司
　　法定代理人　　乙○○
　　訴訟代理人　　王文聖律師
　　被上訴人　　　台中市汽車貨運商業同業公會
　　法定代理人　　甲○○
　　訴訟代理人　　楊國煜律師
　　複　代理人　　姜萍律師
右當事人間請求清償債務事件，上訴人對於民國九十三年四月十六日本院臺中簡易庭
九十二年度中簡字第三二六八號第一審判決提起上訴，本院於民國九十三年十月二十
八日言詞辯論終結，判決如下：
    主      文
原判決關於命上訴人給付超過新臺幣肆拾壹萬貳仟貳佰參拾元，及自民國九十二年十
月十五日起至清償日止，按年利率百分之五計算之利息，暨該部分假執行之宣告，並
訴訟費用之裁判均廢棄。
右廢棄部分，被上訴人在第一審之訴及假執行之聲請均駁回。
其餘上訴駁回。
第一、二審訴訟費用，由上訴人負擔十分之九，餘由被上訴人負擔。
　　事實及理由
一、被上訴人起訴主張：上訴人係被上訴人台中市汽車貨運商業同業公會之會員，依
    公會章程第十二條規定上訴人有如期繳納會費之義務，詎上訴人自民國（下同）
    八十三年起至九十二年上半年度止，共積欠會費新台幣（下同）四十三萬六千一
    百七十元，屢經催索均未獲置理，為此請求上訴人如數給付，並加計自九十二年
    十月十五日起至清償日止，按年息百分之五計算之利息。
二、上訴人則以下述各項為辯：
  (一)被上訴人於八十三年間將上訴人停權後，即未再發給上訴人會員證書，上訴人自
    得拒絕繳納會費。
  (二)被上訴人對於上訴人會費之請求權，屬於一年之內之定期給付，依民法第一百二
    十六條規定，因五年間不行使而消滅，上訴人已於原審為時效抗辯，且並無承認
    債務之事實，故本件被上訴人逾五年之會費請求權，已罹於時效消滅，上訴人得
    拒絕給付。
  (三)上訴人於原審之訴訟代理人固曾陳稱：「只要車輛數核對無誤，我們就會繳，至
    於其他抗辯我們捨棄」等語，其所謂「其他抗辯我們捨棄」是否包括已於原審主
    張之時效抗辯與抵銷抗辯容有疑義。
  (四)上訴人於八十七年間給付被上訴人五萬元，又於九十年間給付二萬元會費予被上
    訴人，故被上訴人請求之金額應扣除七萬元。
  (五)上訴人積欠八十六年至九十二年上半年度之會費金額應為二十五萬六千七百二十
    元，此與被上訴人主張之金額二十八萬三千七百七十元，容有二萬七千零五十元
    之差距，可見被上訴人計算之方式有誤。
三、本件原審對於被上訴人之請求，判決被上訴人全部勝訴，並依職權為假執行之宣
    告，上訴人全部聲明不服，求為廢棄原判決，並駁回被上訴人在第一審之訴；被
    上訴人則求為判決駁回上訴。
四、上訴人係被上訴人之會員，依公會章程第十二條規定，上訴人有繳納會費之義務
    ，且上訴人自八十三年起至九十二年止，積欠被上訴人應繳會費等事實，已為雙
    方所不爭執，是本件主要爭點在於：(一)上訴人因積欠會費而遭停權，得否拒絕繳
    納會費？(二)上訴人積欠之會費金額若干？(三)被上訴人對於上訴人之會費請求權，
    有無民法第一百二十六條短期時效之適用？(四)如有，本件情節有無時效中斷？(五)
    上訴人主張抵銷（扣除）七萬元有無理由？茲審究如下：
  (一)按台中市汽車貨運商業同業公會章程第十二條規定：本會會員有依法遵守本會章
    程及繳納會費之義務；第三十五條第二項規定：會員之常年會費，「由會員代表
    大會依各會員公司行號之車輛數（十二月三十一日為基準）劃分等級，其數計算
    標準及繳納方法，均由會員代表大會決議定之，十輛以下者一名，二十輛以下者
    二名，三十輛以下者三名，四十輛以下者四名，五十輛以下者五名，六十輛以下
    者六名，六十輛以上者七名。」；第四十條規定：會員不按照章程繳納會費者，
    分別按其程度予以勸告、警告、停權之處分等語，是以，會員繳納會費之義務，
    與其是否享受會員權益間，並無對價關係，本件上訴人自八十三年起欠繳會費，
    已為兩造不爭執之事實，被上訴人將之停權，合於章程之規定，則上訴人自不得
    以其遭停權，被上訴人未發給會員證即拒絕繳納所欠會費。而依上開規定，會員
    應繳納之常年會費係以基準日會員之車輛數為計算依據，然被上訴人於原審提出
    上訴人應繳會費基準表（原審卷第八十八頁），主張上訴人各年度積欠之會費明
    細如下：
    (1)八十三年及八十四年度合計十萬九千六百元。
    (2)八十五、八十六年度各四萬二千八百元。
    (3)八十七、八十八年度各四萬五千九百七十元。
    (4)八十九年度三萬八千三百九十元。
    (5)九十年度四萬零八百八十元。
    (6)九十一年度四萬七千三百六十元。
    (7)九十二年上半年二萬二千四百元。
    上訴人於原審辯稱被上訴人前述計算有誤，並於原審最後一次言詞辯論期日陳稱
    ：「只要車輛數核對無誤，我們就會繳‧‧‧」等語，是上訴人於本院言詞辯論
    期日始就前述車輛數計算方式提出具體爭執，尚難認屬新攻擊防禦方法之提出，
    亦難謂有礙於訴訟終結，應予准許。因此，本院分別就各年度上訴人應繳納之會
    費，雙方主張之金額孰為可採，說明如下：
    (1)八十三年及八十四年度合計十萬九千六百元部分，被上訴人已於原審提出八十
      五年八月五日函一件為證，而八十五年度之四萬二千八百元部分，被上訴人亦
      於基準表說明欄處載明計算依據，雖容有疑問，惟上訴人自陳此部分均無任何
      資料可供查對，故其泛言上訴人計算有誤，自難採取。
    (2)九十一年度四萬七千三百六十元及九十二年上半年二萬二千四百元部分，上訴
      人於九十三年十月二十八日提出之辯論狀記載金額，與被上訴人相同，故被上
      訴人此部分之主張，堪以採取。
    (3)九十年度及八十九年度上訴人應繳納之會費，被上訴人主張之金額分別為四萬
      零八百八十元及三萬八千三百九十元，上訴人於前開辯論狀自陳之金額分別為
      四萬三千四百元及三萬八千七百六十元，尚較被上訴人主張之金額為高，則被
      上訴人此部分之主張，自足採信。
    (4)八十七、八十八年度上訴人應繳納之會費，被上訴人主張之金額均為四萬五千
      九百七十元，依被上訴人於原審提出之基準表觀察，被上訴人係以上訴人八十
      三年至八十六年及八十九年至九十二年上半年度總計應繳納會費之平均值為計
      算基數，而非以上訴人於該年度之確切車輛數為計算依據，故此核算方式顯與
      前開以基準日（十二月三十一日）會員實際車輛數計算標準已有未合。是本院
      認上訴人提出其實際之車輛數，按被上訴人之計費標準（大貨車、曳引車每輛
      每月八十元；小貨車每月每輛四十元）核算其分別應繳納金額八十八年度三萬
      四千五百六十元，八十七年度三萬五千七百二十元之主張為可信，惟其漏未計
      算各年度之甲種會員二千元，應予補列，則上訴人積欠被上訴人八十八年會費
      金額為三萬六千五百六十元；八十七年度會費金額為三萬七千七百二十元。
    (5)八十六年度上訴人應繳納之會費，被上訴人主張之金額為四萬二千八百元，惟
      依同上基準表之說明欄記載，被上訴人係以推測方式（即上訴人推派六名會員
      代表參加代表大會，即車輛數至少有五十一輛，依大、小貨車三比一計算，大
      貨車三十四輛、小貨車十七輛）計算會費，此亦與章程所定以會員年度之確切
      車輛數之計算標準有違，而上訴人抗辯該年度會費應為三萬四千五百二十元，
      業已提出其實際之車輛數，按被上訴人之計費標準核算，自屬可採，惟其亦漏
      算年度之甲種會員二千元，應予補列，則上訴人積欠被上訴人八十六年會費金
      額為三萬六千五百二十元。
    (6)是綜合以上說明，本院認上訴人自八十三年起至九十二年上半年所欠被上訴人
      之會費，合計為四十一萬二千二百三十元（109600＋42800＋47360＋22400＋
      40880 ＋38390＋36560＋37720＋36520＝412230）。
  (二)次按民法第一百二十六條所謂其他一年或不及一年之定期給付債權，係指與利息
    有同一性質之債權而言，至於普通債權之定有給付期間或以一定債權而分作數期
    給付者，不包括在內（司法院院字第一三三一號解釋、第一二二七號解釋參照）
    。亦即須當事人間存有類似原本債權之基礎法律關係，因每次一年以下期間之經
    過，順次發生之債權而言，若當事人間無類似原本債權之基礎法律關係存在，縱
    其間所約定給付之方式，係按一年或不及一年之期間分次給付者，該分期給付之
    債權，並非民法第一百二十六條所謂之定期給付債權，應無五年短期時效之適用
    。本件上訴人應繳會費之義務，係基於公會章程第十二條規定而生，兩造間僅存
    有社團與社員之關係，並無類似原本債權之基礎法律關係存在；且系爭會費係按
    基準日前會員實際車輛數計收，則其產生方式與利息有別，性質尚與利息有所不
    同，顯非民法第一百二十六條所謂之定期給付債權，自無適用上開五年短期時效
    規定之餘地，是上訴人此部分之抗辯，已難採取。且縱認此會費債權，有前述短
    期時效適用之可能，惟依原審證人林大村、洪登隆、沈顯燁等人之證述，均可證
    明上訴人曾於八十七年至九十年間，數次向被上訴人表示願繳納會費之情，核此
    情節，客觀上足以認定上訴人確知被上訴人之請求權存在，應屬民法第一百二十
    九條第一項第二款規定之承認，則請求權時效亦應自上訴人各次承認時重行起算
    ，準此，上訴人抗辯被上訴人本件會費債務，於起訴前已逾五年部分之請求權，
    均罹於時效消滅，得為拒絕給付之抗辯云云，亦不足採取。
  (三)再者，關於上訴人主張其於八十七年間給付五萬元、九十年間給付二萬元清償會
    費債務，均經被上訴人收受，則前述會費金額應予扣除（實為部分清償，訴訟代
    理人誤以抵銷抗辯）一節，固據上訴人於原審提出支票影本二張為證（原審卷第
    八十頁），然查：其中發票日九十年九月六日，金額二萬元之支票，被上訴人業
    已否認有收受提示之事實，而上訴人所提出之該支票影本，亦無被上訴人提示付
    款之記載，且發票人係訴外人志泰貨運有限公司（下稱志泰公司），則上訴人主
    張此部分「清償」之事實，自乏證據證實，要難憑信。又另紙發票日八十七年六
    月六日，金額五萬元支票（發票人亦為志泰公司），固有被上訴人提示之記載，
    惟被上訴人否認與本件會費債務之清償有關，辯稱該支票係訴外人志泰公司對被
    上訴人所為之捐款，業已提出與所辯相符之志泰公司九十年九月六日查詢「捐款
    流向」函影本一張為證，則上訴人主張本件會費債務已部分清償七萬元，應予扣
    除云云，洵無可採。
  (四)綜合前述，本院認上訴人積欠被上訴人自八十三年至九十二年上半年度之會費合
    計為四十一萬二千二百三十元。從而，被上訴人請求上訴人給付四十一萬二千二
    百三十元，及自支付命令送達翌日即九十二年十月十五日起至清償日止，按年息
    百分之五計算之利息，核屬正當，應予准許，逾此範圍之請求，則無理由。故就
    駁回請求及該部分之假執行聲請，上訴人指摘原判決不當，求予廢棄改判，為有
    理由，應由本院廢棄改判。而上開應准許部分，原審判命上訴人給付，並依職權
    宣告假執行，核無不合，上訴意旨指摘原判決不當，求為廢棄改判，非有理由，
    應駁回其上訴。
五、本判決基礎已經明確，雙方其餘主張、陳述及證據方法，核與判決結論無影響，
    無庸一一論述，附此敘明。
六、結論：本件上訴為一部有理由、一部無理由，依民事訴訟法第四百三十六條之一
    第三項、第四百五十條、第四百四十九條第一項、第七十九條，判決如主文。
中　　　華　　　民　　　國　　九十三　　年　　 十一　　 月　　 十一 　　日
                                  臺灣臺中地方法院民事第一庭
~B審判長法　官　張惠立
~B　　　法　官　鍾啟煒
~B　　　法　官　王邁揚
右正本證明與原本無異
不得上訴
中　　　華　　　民　　　國　　九十三　　年　　 十一　　 月　　 十一 　　日
~B　　　書記官
